【裁判字號】    99,易,1045
【裁判日期】    991216
【裁判案由】    竊盜
【裁判全文】
臺灣彰化地方法院刑事判決              99年度易字第1045號
公  訴  人  臺灣彰化地方法院檢察署檢察官
被      告  陳漢鴻
上列被告因竊盜案件，經檢察官提起公訴（99年度偵字第8777號
），本院判決如下：
    主  文
陳漢鴻無罪。
    理  由
一、公訴意旨略以：被告陳漢鴻意圖為自己不法之所有，於民國
    99年9 月8 日凌晨3 時31分許，在彰化縣秀水鄉○○路402
    巷11號對面空地，持客觀上足為兇器使用之扳手為工具，竊
    取停放在該處葉浣所有車牌號碼為8L－8913號自用小客車
    之車牌2 面，得手後逃逸，並將竊得之車牌棄置在彰化縣埔
    鹽鄉不詳地點之排水溝處。嗣為警循線查獲，並扣得扳手1
    支，因認被告涉有刑法第321 條第1 項第3 款之加重竊盜罪
    嫌云云。
二、按犯罪事實應依證據認定之，無證據不得認定犯罪事實；不
    能證明被告犯罪者，應諭知無罪之判決，刑事訴訟法第154
    條第2 項、第301 條第1 項分別定有明文。又刑事訴訟法上
    所謂認定犯罪事實之證據，係指足以認定被告確有犯罪行為
    之積極證據而言，如未能發現有相當證據或證據不足以證明
    ，自不能以推測或擬制之方法以為裁判基礎，而認定不利於
    被告之事實，需依積極證據，苟積極證據不足為不利被告之
    認定時，即應為有利於被告之認定，更不必有何有利之證據
    ；所謂「積極證據足以為不利被告事實之認定」，係指據為
    訴訟上證明之全盤證據資料，在客觀上已達於通常一般之人
    均不致於有所懷疑、而得確信被告確曾犯罪之程度；若未達
    到此一程度，而有合理之懷疑存在時，即無從為有罪之確信
    。而訴訟上所得之全盤證據資料，固不以直接證據為限，間
    接證據亦應包含在內，惟採用間接證據時，必其所成立之證
    據，在直接關係上，雖僅足以證明他項事實，而由此他項事
    實，本於事理之作用足以證明待證事實者，方為合法，若憑
    空之推想，並非得採為證據資料之間接證據，最高法院29年
    上字第3105號、40年臺上字第89號、30年上字第816 號及32
    年上字第67號、76年臺上字第4986號判例已明揭斯旨，足資
    參酌。再者，刑事訴訟法第161 條第1 項明文規定：「檢察
    官就被告犯罪事實，應負舉證責任，並指出證明之方法。」
    ；因此，檢察官對於起訴之犯罪事實，應負提出證據及說服
    之實質舉證責任。倘其所提出之證據，不足為被告有罪之積
    極證明，或其指出證明之方法，無從說服法院以形成被告有
    罪之心證，基於無罪推定之原則，自應為被告無罪判決之諭
    知。申言之，刑事訴訟制度受「倘有懷疑，則從被告之利益
    為解釋」、「被告應被推定為無罪」原則所支配，故得為訴
    訟上證明者，無論為直接或間接證據，須客觀上於吾人一般
    社會生活經驗均不致有所懷疑，而達於確信之程度者，且除
    認定被告犯罪之外，無從本於同一事證為其他有利於被告之
    合理推斷，始可以之為不利之認定，倘其證明尚未達於確信
    之程度，而有合理可疑存在時，即難據為被告有罪之認定。
三、本件公訴人認被告涉犯刑法第321 條第1 項第3 款之攜帶兇
    器加重竊盜罪嫌，無非係以前揭犯罪事實業據(一)被告於警詢
    及檢察官偵查中之自白；(二)被害人葉沅於警詢中之證述；
    (三)監視錄影器翻拍照片、扣案之扳手1 支等，為其論據。訊
    據被告固坦承確有於起訴書所載時、地，持上開扳手拆卸系
    爭車輛前後車牌兩面等情，惟辯稱：伊是因案發前一天遭該
    車擋住出路，氣憤難平，故於隔日凌晨3 點多再於同地看見
    該車後，即拔該車牌洩憤；伊沒有將該車牌帶回家，也沒有
    換裝在自己車上，更沒有賣給別人，伊只有在回家途中將該
    兩面車牌丟在臺76號快速道路下方的大排水溝等語。
四、經查：
  (一)按被告以外之人於審判外之言詞或書面陳述，除法律有規定
    者外，不得作為證據，刑事訴訟法第159 條第1 項定有明文
    。證人葉沅於警詢中所為之陳述，屬審判外之陳述，依首
    揭法條規定，原則上亦無證據能力。然被告以外之人於審判
    外之陳述，雖不符刑事訴訟法第159 條之1 至之4 之規定，
    而經當事人於審判程序同意作為證據，法院審酌該言詞陳述
    或書面陳述作成時之情況，認為適當者，亦得為證據。當事
    人、代理人或辯護人於法院調查證據時，知有第159 條第1
    項不得為證據之情形，而未於言詞辯論終結前聲明異議者，
    視為有前項之同意，此刑事訴訟法第159 條之5 亦定有明文
    。本件被告於本院準備程序中對證據能力亦不爭執，且至言
    詞辯論終結前，就前開證人言詞之證據能力亦未聲明異議。
    再前開證人之陳述，未經被告主張有何非出於自由意志之情
    形，是本件認為容許其陳述之證據能力，亦無不當，應依刑
    事訴訟法第159 條之5 之規定，認前開證人上開之證述具有
    證據能力。
  (二)按刑法竊盜罪之成立，除須有竊取他人財物之行為外，尚以
    行為人有為自己或第三人不法所有意圖之主觀違法要件，始
    足當之（最高法院75年度臺上字第8 號判決意旨參照）。是
    竊盜罪之成立，自以行為人有竊取他人動產之不法意圖為必
    要，即主觀上係以基於取得他人之財物為目的，客觀上乃使
    用和平之手段，違背他人之意思，擅自取走他人持有之物為
    其要件；故而，倘行為人客觀上雖有取走他人之物之行為，
    然並無將該他人之物據為己有之意，自難遽以竊盜罪相繩，
    合先敘明。
  (三)本件被告迭於警詢、檢察官偵查中均坦承犯行，並陳稱：「
    當時該自小客車有擋到我出入，因我有喝酒，一時氣憤下才
    將該車牌拆下洩恨；我竊走後就丟棄在埔鹽鄉臺76線橋下之
    排水溝。」等語、「我當時喝酒，對方車子擋到我的路，我
    找不到車主，一時生氣便將車牌拔走洩恨。」等語（見99年
    度偵字第8777號第5 、6 、38頁），前後供述均互核相符，
    。迄本院審理時，就檢察官所起訴之竊盜犯行，猶坦承犯行
    ，與偵查中一致，仍為認罪之答辯，是其主觀上似無匿飾卸
    責之動機，所辯係基於洩憤，始拆卸系爭車牌，隨即並丟棄
    於臺76線下之排水溝內等語，即非屬無稽，應堪予採信。尚
    且，系爭8L－8913號自用小客車之車牌，於遭竊後，並無任
    何交通違規之紀錄，亦無任何懸掛於其他車輛上作案之刑事
    案件紀錄乙節，業據交通部公路總局臺中區監理所彰化監理
    站於99年11月15日以中監彰字第0990029023號函、彰化縣警
    察局於99年11月30日以彰警刑二字第0990072153號函均說明
    在案（見本院卷第36、38頁）；若然被告係有意竊取車牌，
    其目的無非避人耳目，或換裝於自己車上，或售予他人供不
    法使用，其犯罪類型不外另犯他案而用以躲避查緝，或恣意
    交通違規而嫁禍他人，否則其取得該車牌之財產價值何在？
    既非意在獲得該物之使用或經濟價值，又非著眼於販售、移
    轉占有之交換利益，何有行竊之動機與目的？實令人殊難想
    像；徵諸，其於拆卸車牌後未久，隨即在返家途中丟棄，以
    其持有時間之短暫，未曾攜帶回家中，復未以之從事非法犯
    行，此益證，被告顯然並非以意圖不法所有之犯意而取走系
    爭兩面車牌，至為灼然。
  (四)其次，被告所為丟棄車牌之舉，其行為態樣固類似於事實上
    對該物之處分，然如被告自始即無以取得該物所有權或財產
    價值之意思為之，其單純丟棄該物之行為，與毀損罪在客觀
    上亦有對於他人之物為毀棄、損壞之事實行為，性質上較為
    相近，故在法律評價上，倘驟認被告因有拋棄之事實上處分
    行為，即反得據以推論被告乃有取得該物之不法所有意圖者
    ，此不啻架空刑法上毀損罪之不法內涵，而變相使得客觀上
    只要有毀棄、損壞他人之物之事實，遂導出行為人主觀認知
    上自有取得該物之所有權或財產價值之謬論，此不合法理甚
    明。
五、綜上所述，被害人所述、扣案之扳手1 支與監視錄影器翻拍
    照片，均僅能證明被告確有拆卸車牌之行為，而檢察官對於
    起訴之犯罪事實，所提出之證據尚無法排除被告確實並無不
    法所有意圖之合理懷疑，即使人產生確信之程度，不足為被
    告有罪之積極證明，自不得僅憑被害人之指訴，而遽為被告
    不利之認定；此外，復查無其他積極證據足認被告有何竊盜
    之犯行，不能證明被告犯罪，揆諸首揭法律條文及判例說明
    ，自應諭知被告無罪之判決，以免冤抑。
六、又刑事訴訟法第300 條所定科刑之判決，得就起訴之犯罪事
    實，變更檢察官所引應適用之法條，係指法院於不妨害事實
    同一之範圍內，得自由認定事實適用法律而言。而事實是否
    同一，應視檢察官請求確定其具有侵害性之基本社會事實是
    否同一而定，並以犯罪構成要件有無罪質上之共通性為具體
    判斷之標準（最高法院94年度臺上字第6821號判決意旨參照
    ）。而刑法上之毀損罪與竊盜罪，前者在主觀犯意上並無取
    得該物之意思，與後者須具備主觀不法所有之意圖有異；而
    後者在客觀行為上乃以和平、秘密之方式取走他人之物，與
    前者係以毀棄、損壞他人之物，或致令不堪用之客觀構成要
    件，無涉於和平或秘密之方式，亦迥不相同。故其二者之犯
    罪構成要件顯然不具罪質上之共通性，自難認合於基本社會
    同一之要件，是本院即無從逕予變更起訴法條加以審理。從
    而，本件被告所為是否涉犯刑法上之毀損罪，此部分自應由
    檢察官另為適法之處理。
據上論斷，應依刑事訴訟法第301 條第1 項，判決如主文。
中    華    民    國    99    年    12    月    16    日
                  刑事第七庭  法  官  戰諭威
以上正本證明與原本無異。
如不服本判決應於收受判決後10日內向本院提出上訴書狀，並應
敘述具體理由。其未敘述上訴理由者，應於上訴期間屆滿後20日
內向本院補提理由書( 均須按他造當事人之人數附繕本) 「切勿
逕送上級法院」。
中    華    民    國    99    年    12    月    16    日
                              書記官  黃當易

司法院資訊處製作；財團法人民間司法改革基金會備份。
